【裁判字號】    99,台上,4413
【裁判日期】    990715
【裁判案由】    偽造文書
【裁判全文】
最高法院刑事判決            九十九年度台上字第四四一三號
上  訴  人  台灣高等法院檢察署檢察官
上  訴  人
即  被  告  甲○○
選任辯護人  蔡銘書律師
上列上訴人等因被告偽造文書案件，不服台灣高等法院中華民國
九十九年五月五日第二審更審判決（九十八年度重上更(五)字第三
五號，起訴案號：台灣台北地方法院檢察署八十五年度偵字第七
三五六號），提起上訴，本院判決如下：
    主  文
原判決撤銷，發回台灣高等法院。
    理  由
本件原判決認定：上訴人即被告甲○○自民國七十六年一月起至
八十四年六月底止，任台北市○○路鼎康證券股份有限公司（下
稱鼎康公司）營業員，負責從事受託代客戶進行買賣股票業務。
八十三年間乙○○、丙○○○、楊秀梅在該公司開戶後，均由被
告擔任彼等之營業員，接受彼等之委託代為買賣股票。乙○○開
戶後，為日後買賣股票方便，其所有之第00000000號帳
戶證券存摺即始終交由被告保管。另乙○○、楊秀梅除在本身開
立之帳戶買賣股票外，亦經常借用丙○○○之第0000000
0號帳戶（融資戶，免辦交割戶）買賣股票，故被告亦於八十四
年一月間取得丙○○○供交割股款用之國泰世華銀行存款帳戶存
摺及印鑑章代為保管，方便買賣股票使用，被告遂基於其與乙○
○、丙○○○、楊秀梅之私人信賴委託關係而持有丙○○○之上
開銀行存摺及丙○○○之印鑑章。惟被告因本身買賣股票失利，
週轉不靈，竟萌意圖為自己不法所有之概括犯意，自八十三年十
月間起，先利用代乙○○買賣股票辦理交割等手續須蓋用乙○○
印章之機會，在乙○○之夫位於台北市經營之長青診所內，連續
多次盜用乙○○之印章，在空白之存券領回申請書、交割單、委
託書，及於八十四年十一月間利用領取乙○○所出借原存放於永
欣證券股份有限公司（下稱永欣公司）集保帳戶內新亞建設開發
股份有限公司（下稱新亞公司）之股票二百九十一張，應於存券
領回申請書及委託書上蓋用「乙○○」印章之機會，擅自於補發
之領取增資配股領據及股票轉讓過戶申請書（新亞公司）上蓋用
「乙○○」之印文，隨即自八十三年十月間至八十四年十一月間
，連續多次在鼎康公司內，於上開已盜蓋乙○○印文之空白文件
上書寫內容，偽造乙○○名義之存券領回申請書、交割單及領取
增資配股領據等私文書後，或持偽造之存券領回申請書向鼎康公
司行使，使該公司誤認其為有權領取股票，而交付如原判決附表
（下稱附表）一編號一至五所示之股票，再於不詳時、地連同偽
造委託書在不詳之帳戶借戶賣出；或於附表一編號六、七、八、
十二、十三所示之時間佯以乙○○名義向鼎康公司為股票賣出之
委託，使該公司誤認係乙○○委託賣出其帳戶內之股票，而將該
股票委託賣出，被告再持偽造交割單向鼎康公司完成交割手續，
鼎康公司並簽發賣出股票交割股款支票交予被告收執，被告因而
詐得如附表二所示之交割股款支票；或於八十四年十一月七日持
偽造之增資配股領據向新亞公司股務代理人即台灣證券集中保管
股份有限公司（下稱集保公司）股務部行使，使集保公司股務部
承辦人誤認其係有權領取增資配股股票之人，而同意其領取股票
，均足以生損害於乙○○、鼎康公司、新亞公司。其中被告盜賣
立益紡織股份有限公司（下稱立益紡織）股票、南港輪胎股份有
限公司（下稱南港輪胎）股票及福昌紡織股份有限公司（下稱福
昌紡織）股票後，將鼎康公司為交割股款所簽發記載受款人為乙
○○之支票五張（如附表二所示），分別由其本人或利用不知情
之業務助理李台德，在支票背面以偽造「乙○○」署押之方式偽
造乙○○之背書後，分別在不知情之楊銘中、葉高麗子及劉友瑞
之帳戶內提示兌領行使，亦均足以生損害於乙○○。被告復連續
多次於附表一編號九、十一、十四至十七所示之時間，將乙○○
、楊秀梅所有存放於丙○○○帳戶內之股票（即附表一編號九、
十一、十四至十七所示），未經乙○○、楊秀梅之同意，佯以丙
○○○名義向鼎康公司為股票賣出之委託，使該公司誤認係丙○
○○委託賣出其帳戶內原為乙○○、楊秀梅所有之股票，而將該
股票委託賣出，並將交割股款匯入丙○○○供交割股款用之銀行
帳戶內，被告因而詐得前揭編號所示之交割股款（被告盜領、盜
賣乙○○、楊秀梅股票之詳細種類、數量、時間、犯罪方法，及
所偽造乙○○、丙○○○名義之各式文書，均詳如附表一所示）
等情。因而撤銷第一審關於侵占部分之判決，依修正前刑法牽連
犯從一重改判論處被告連續行使偽造私文書，足以生損害於他人
罪刑之判決，固非無見。
惟查：(一)、審理事實之法院，對於案內與認定事實、適用法律、
罪名成立與否或於公平正義之維護或對被告之利益有重大關係之
一切證據，除認為不必要者外，均應詳為調查，然後基於調查所
得之心證以為判斷之基礎；茍與認定事實、適用法律有重要關係
，或於公平正義之維護或對被告之利益，有重大關係之事項，在
客觀上認為應行調查之證據，又非不易調查或不能調查，而未依
法加以調查，率予判決者，即有刑事訴訟法第三百七十九條第十
款應於審判期日調查之證據而未予調查之違法。被告在原審更審
中先後具狀陳稱：依卷附丙○○○在鼎康公司00000000
號融資帳戶之有價證券買賣對帳單所載，可知楊秀梅在丙○○○
上開帳戶內之華隆股份有限公司、泰山股份有限公司及新光合纖
股份有限公司等股票，均為當日買賣軋沖，並無任何交割款，自
無前揭股票等均為被告盜賣等情（見更(四)卷(三)第一五三頁、第一
五六至一五八頁、更(五)卷第二一八頁）。上開陳述，既關涉被告
有無盜賣告訴人前開股票及偽造如附表一編號十四、十六、十七
「犯罪方法欄」所示交割單並持以行使等犯罪事實之判斷，客觀
上自難謂無調查之必要，事實審法院即應詳予釐清審認。本院前
次發回意旨就此亦已指明在卷，原審仍恝置不論，致其調查未盡
及判決理由不備之瑕疵依舊，難認適法。(二)、原判決雖認被告於
八十四年二月二十四日在丙○○○前揭帳戶盜賣告訴人所有之太
平洋股份有限公司（下稱太平洋公司）股票十萬股，並偽造交割
單交割，而詐得股款新台幣（下同）一百四十餘萬元（即附表一
編號十一部分）。惟依丙○○○在國泰世華銀行交易明細所載（
見更(五)卷第八九頁），八十四年二月二十五日有證券交割存入款
一百五十三萬八千五百八十六元，該筆款項於同月二十七日前並
無支出提領紀錄；而同月二十七日之交易明細則有六十六萬二千
九百八十六元之無摺轉支紀錄。如果無訛，上開出賣股票之交割
款似係用於支付丙○○○帳戶內八十四年二月二十七日另筆股票
交易之交割款。原審遽認附表一編號十一所示股票係經被告盜賣
，並偽造交割單交割後再予詐領，與卷證資料即有未合，自有證
據上理由矛盾之違誤。(三)、原判決雖依告訴人在原審此次更審中
之陳述，謂告訴人於八十三年十月十二日從永欣公司第0000
0000號帳戶分別領出立益紡織及南港輪胎現股各十萬股，交
給被告存入鼎康公司第00000000號帳戶，惟被告於同年
十二月八日及二十八日以現券交割方式，先後盜賣上開股票，並
在交割款支票偽造告訴人之背書，再分別於楊銘中、葉高麗子之
存款帳戶提示，告訴人「嗣後始知悉被告甲○○沒有將立益紡織
現股十萬股、南港輪胎現股十萬股存入鼎康證券第000000
00號帳戶，竟以現券交割方式盜賣立益紡織現股十萬股、南港
輪胎現股十萬股」（見原判決第十三頁第十二行至末行）。惟告
訴人前揭指述，究有何補強證據足堪佐憑確與事實相符？原判決
並未進一步敘明，即遽採告訴人所陳猶待辨明之片面指述，為不
利被告之論斷，已嫌速斷。又茍如告訴人所述，前開立益紡織、
南港輪胎等股票係交由被告擬存入鼎康公司上揭帳戶，而被告未
依託付存入，反自行以現券交割方式出脫該等股票，則被告就其
持有告訴人之前揭股票既擅自處分出賣並取得交割款，何以非屬
變易持有為所有之侵占行為？原判決俱未說明論述，不唯理由欠
備，並有不適用法則之違誤。(四)、原判決事實欄記載丙○○○在
鼎康公司開立之00000000號帳戶係「融資戶，免辦交割
戶」，理由中並引據告訴人在台北市調查處詢問時所述：「丙○
○○之證券帳戶為融資戶為免辦交割戶」等語，作為「應認被告
盜賣乙○○、楊秀梅所有存於丙○○○帳戶內之股票，鼎康公司
應無另簽發以丙○○○為受款人之交割支票及被告並無盜用丙○
○○印章偽造背書，再持以行使兌領之犯行」論據之一（見原判
決第七頁第六至八行及第十九至二二行）。依此事實記載及理由
說明，丙○○○前揭帳戶既屬免辦交割之融資戶，於交易後似無
須再辦理交割；倘若無誤，被告即無偽造交割單辦理買賣股款交
割之必要。惟原判決附表一編號九、十一及十四至十七部分，均
記載被告在丙○○○前開帳戶盜賣各該股票後「偽造交割單交割
」，自有事實認定兩相歧異，並與理由論述相互矛盾之違法。又
附表一編號九認被告盜賣告訴人之新亞公司股票十五萬股，詐得
股款約一百一十餘萬元，惟丙○○○之證券買賣對帳單係記載八
十四年五月十日賣出該股票共十萬五千股，國泰世華銀行交易明
細亦列有「有摺轉支一百二十萬元」之交易紀錄（見更(五)卷第八
五頁、第九一頁）；編號十一認被告盜賣告訴人所有之太平洋公
司股票十萬股，然丙○○○之買賣對帳單所載八十四年二月二十
三日太平洋融資股數似為一一○張，而非一○○張（見更(五)卷第
七八頁）。原判決就被告盜賣附表一編號九、十一所示股票之數
量認定，與卷內資料不合，同有違誤。(五)、量刑之輕重，固屬事
實審法院得依職權裁量之事項，惟仍應受比例原則及公平原則之
限制，否則其判決即非適法。原判決認定被告詐得告訴人所有之
股票，較第一審判決所認定之犯罪事實，多出中華開發股份有限
公司十二萬六千股、福昌紡織三十萬股、立益紡織十萬股、南港
輪胎十萬股，所認被告犯罪事實，既較第一審判決有所擴張，則
被告犯本件之罪所生危害，自較第一審判決所認定者為重。但第
一審為刑之量定時，係處被告有期徒刑三年六月，原判決既未敘
明第一審判決之量刑有何違法或不適當之情形，乃竟以「本件已
歷經十餘年之纏訟」云云，而僅量處被告有期徒刑一年八月，其
就刑罰之量定即顯非以行為人之責任為基礎，依刑法第五十七條
規定為輕重標準之審酌，能否謂猶與比例原則及公平原則無違？
要非全無研酌餘地。檢察官及被告上訴意旨指摘原判決不當，非
無理由，因原判決上述之違背法令，影響事實之確定，本院無可
據以自為裁判，仍應將原判決撤銷，發回原審法院更為審判。原
判決認有修正前刑法牽連犯關係之詐欺部分，及說明不另為無罪
諭知部分，基於審判不可分原則，亦應併予發回。
據上論結，應依刑事訴訟法第三百九十七條、第四百零一條，判
決如主文。
中    華    民    國  九十九  年    七    月   十五   日
                      最高法院刑事第六庭
                          審判長法官  謝  俊  雄
                                法官  陳  世  雄
                                法官  魏  新  和
                                法官  徐  文  亮
                                法官  吳  信  銘
本件正本證明與原本無異
                                      書  記  官
中    華    民    國  九十九  年    七    月   二十   日
                                                      K

司法院資訊處製作；財團法人民間司法改革基金會備份。
